臺灣彰化地方法院民事判決
111年度重家繼訴字第16號
原      告  楊蕙廷  

訴訟代理人  張家豪律師
複代理人    林彥谷律師
被      告  楊輝國  

            楊政樺  

            楊如禕  


            楊慈欣  


            楊美意  

共      同
訴訟代理人  劉嘉堯律師
上列當事人間請求塗銷繼承權登記等事件，經本院於民國111年1
2月5日言詞辯論終結，判決如下：
    主  文
原告之訴駁回。
訴訟費用由原告負擔。
    事實及理由
一、原告起訴主張：
  ㈠被繼承人楊樹榮、楊林妙選生前於民國100年10月6日立代筆
    遺囑(下稱系爭遺囑)，將其遺產在遺囑內分配，而兩造為被
    繼承人之繼承人，被告未知會原告即依系爭遺囑辦理繼承登
    記。
  ㈡然系爭遺囑並未公證，楊樹榮在98年罹患巴金森氏症，為輕
    度失智，而楊林妙選於106年因心臟重度冠狀動脈狹窄等疾
    病身體不適，可認其二人健康有嚴重問題，立系爭遺囑時行
    為能力有問題，故系爭遺囑效力存疑。
  ㈢又系爭遺囑之見證人甲○○，向原告陳稱其未曾見過另一見證
    人丙○○，可見系爭遺囑之見證人並未全程同時在場，遺囑應
    屬無效。
  ㈣又觀系爭遺囑，楊樹榮之簽名筆跡，與其慣常筆跡不符，應
    屬偽造。
  ㈤又貴院106年監宣字第55號裁定內容第3頁第10行載明：「兄
    弟姊妹在老人家生前1年要回來5次才能繼承。而且要祭拜祖
    先，如果沒有回來就沒有辦法繼承。因為這是楊家的財產。
    」楊樹榮、楊林妙選及原告在法官面前簽名同意，被告未探
    視父母、祭拜祖先，應不得繼承遺產。
  ㈥楊樹榮於106年對被告丁○○提出終止收養，故丁○○沒有繼承權
    。
  ㈦並聲明：確認被繼承人楊樹榮、楊林妙選於100年10月6日所
    立之代筆遺囑無效；被告應將被繼承人所遺土地所辦理之繼
    承登記予以塗銷。
二、被告答辯略以：
  ㈠被繼承人於100年10月6日立系爭遺囑時，意識清楚、自由，
    並無不能辨識其意思表示效果之障礙或遭脅迫之情形，亦即
    遺囑能力並無欠缺，且指定乙○○、甲○○、丙○○3人為見證人
    ，並由乙○○筆記、宣讀、講解，經被繼承人認可，由在場3
    位見證人共見共聞確認內容後，始共同簽名其上，符合民法
    第1194條代筆遺囑之法定方式，依法自生代筆遺囑之效力。
    況細觀系爭遺囑內容，指定繼承之人每人繼承取得均同為1/
    6，並無任何私心偏頗，亦足徵系爭遺囑確係出於被繼承人
    本意無誤。
  ㈡原告稱系爭遺囑見證人甲○○完全沒有見過另一位見證人丙○○
    云云。惟查，被繼承人兩人乃於同日、同址由乙○○代筆完成
    系爭遺囑，且兩份遺囑見證人亦同為甲○○及丙○○，當時被繼
    承人兩人意識清楚、親自簽名，乙○○、甲○○及丙○○3人均同
    在現場，此有當時所拍攝之照片可佐(其中深藍色素面上衣
    為乙○○、藍色條紋上衣為甲○○、紫色素面上衣為丙○○)，足
    見並無原告所稱之遺囑無效情形。
  ㈢至於原告稱貴院106年度監宣字第55號改定監護人裁定書有記
    載：「兄弟姊妹在老人家生前1年要回來5次才能繼承財產，
    而且還要祭拜祖先，如果沒有回來就沒有辦法繼承財產，因
    為這是楊家的財產，沒有回來的人沒有資格繼承楊家的財產
    。」云云。惟此乃貴院節錄原告聲請意旨內容而來，非法院
    裁定之判斷理由，換言之，此部分乃屬原告單方陳述主張，
    並無拘束力可言。況上開裁定乃改定監護人事件，審理重點
    為誰是適任之監護人，自無可能對日後繼承條件設有特別限
    制，原告此部分主張顯無理由。
  ㈣並聲明：原告之訴駁回。
三、法院之判斷：
　㈠原告主張兩造被繼承人楊樹榮、楊林妙選均已死亡，被告已
    持系爭遺囑就遺產辦理繼承登記之事實，業據原告提出系爭
    遺囑影本、土地登記謄本等件為證，且為被告所不爭執，堪
    信為真實。
　㈡按代筆遺囑，由遺囑人指定三人以上之見證人，由遺囑人口
    述遺囑意旨，使見證人中之一人筆記、宣讀、講解，經遺囑
    人認可後，記明年、月、日及代筆人之姓名，由見證人全體
    及遺囑人同行簽名，遺囑人不能簽名者，應按指印代之。民
    法第1194條定有明文。又上開法條所稱「由遺囑人口述遺囑
    意旨」乃「代筆遺囑」法定要式之一，必由遺囑人親自口述
    ，以確保遺囑內容之真確。該「口述遺囑意旨」，遺囑人固
    無須將遺囑之全部逐字逐句口頭陳述，且因數字關係或內容
    複雜，以口述不能盡意，而於見證人面前口頭表示以某文書
    內容為其遺囑意旨者，亦得稱之（最高法院97年度台抗字第
    645號民事裁定意旨參照）。
　㈢原告雖主張系爭遺囑不符合代筆遺囑之法定要件，惟此為被
    告所否認，並辯稱系爭遺囑確有三名見證人全程在場見證，
    被繼承人意識清楚，口述遺囑後，由見證人乙○○筆記、宣讀
    、講解，經被繼承人認可後，由被繼承人、見證人全體同行
    簽名，符合代筆遺囑法定要件等語。經查，被告上開所辯，
    經證人即系爭遺囑見證人乙○○、丙○○到庭結證囑實，並有乙○○提出之立遺囑人、見證人同時在場簽名相片為憑。證人證
    述、現場相片互核相符，堪信為真實，是足認系爭遺囑確符
    合代筆遺囑之法定要件，應為有效。原告主張系爭遺囑見證
    人並未全程同時在場，立遺遺囑人楊樹榮亦未親自簽名云云
    ，即非可採。
　㈣原告主張被繼承人立系爭遺囑時有健康問題，無遺囑能力云
    云，惟此亦為被告所否認。經查，證人乙○○、丙○○證述被繼
    承人立系爭遺囑時，意識均清楚；又楊樹榮雖於105年間經
    本院以105年度監宣字第105號為監護之宣告，然於106年本
    院106年度監宣字第55號改定監護人事件，楊樹榮與楊林妙
    選均到庭陳述意見，能針對法官問題回答，筆錄並記載「楊
    樹榮坐在輪椅上，意識清楚」，此經調閱本院106年度監宣
    字第55號改定監護人事件卷宗核閱無訛。原告上開主張，並
    未舉證以實其說，縱使楊樹榮於98年罹患巴金森氏症；楊林
    妙選有心血管疾病，然無從據以認定其二人已達到全然無識
    別判斷之能力，而無遺囑能力。原告既未能證明被繼承人所
    為系爭遺囑之意思表示係在無意識或精神錯亂中所為，自難
    認系爭遺囑為無效。
　㈤原告主張被告沒有1年5次探視父母、祭拜祖先，不得繼承遺
    產云云，並以本院106年度監宣字第55號裁定記載：「兄弟
    姊妹在老人家生前1年要回來5次才能繼承。而且要祭拜祖先
    ，如果沒有回來就沒有辦法繼承。因為這是楊家的財產。」
    等語，為其依據。惟查，本院106年度監宣字第55號裁定所
    為上開記載，係依據該案聲請人即原告戊○○當庭所為之陳述
    ，此僅係原告個人陳述之意見，經本院核閱上開卷宗查明無
    訛。雖梁樹榮、楊林妙選亦於訊問筆錄上簽名，然此係因其
    二人亦到庭陳述之故，並不能因此認為原告上開陳述即為梁
    樹榮、楊林妙選之意。原告執上開裁定之記載，主張被告喪
    失繼承權，於法容屬無據。
　㈥原告主張楊樹榮於106年對被告丁○○提出終止收養，故丁○○沒
    有繼承權。經查，原告上開主張，固提出臺北地方法院106
    年度養聲字第289號宣告終止收養關係事件裁定為證。惟上
    開裁定於抗告中，因楊樹榮死亡而終結，並未確定之情，有
    臺北地方法院111年11月22日北院忠家聲106年度養聲286字
    第1119047898號函在卷可稽。是楊樹榮與被告丁○○間收養關
    係，並未終止，原告主張被告丁○○無繼承權，亦無理由。
　㈦綜上所述，系爭遺囑符合代筆遺囑之法定要件，應為有效，
    被告亦未喪失繼承權。從而，原告請求確認系爭遺囑無效，
    並請求被告就遺產塗銷繼承登記，為無理由，應予駁回。
四、本件事證已臻明確，兩造其餘攻擊防禦方法，核與判決結果
    不生影響，爰不另一一論述，併此敘明。
五、訴訟費用負擔之依據：家事事件法第51條，民事訴訟法第78
    條。
中　　華　　民　　國　　111 　年　　12　　月　　19　　日
               家事法庭  法　　　官  施錫揮
以上正本係照原本作成。
如對本判決上訴，須於判決送達後20日之不變期間內，向本院提
出上訴狀。如委任律師提起上訴者，應一併繳納上訴審裁判費。
中　　華　　民　　國　　111 　年　　12　　月　　19　　日
                         書　記　官　施嘉玫